臺灣高等法院臺中分院刑事判決　　　　　　　　　九十一年度上訴字第一○四一號
　　上　訴　人　臺灣台中地方法院檢察署檢察官
　　上　訴　人
　　即　被　告　乙○○
　　指定辯護人　本院公設辯護人　丙○○
右上訴人等因被告殺人案件，不服臺灣台中地方法院九十年度重訴字第三○五五號中
華民國九十一年五月十四日第一審判決（起訴案號：臺灣台中地方法院檢察署九十年
度偵字第一九○八七號），提起上訴，本院判決如左：
    主    文
原判決撤銷。
乙○○殺人，處有期徒刑拾伍年，褫奪公權玖年。
    事    實
一、乙○○素行不良，前因殺人案件，經本院於民國六十九年間判處其有期徒刑十五
    年確定，嗣因該案符合中華民國七十七年罪犯減刑條例減刑之規定，經本院於七
    十七年四月二十六日以七十七年度聲減字第二○八八號裁定併同另一案件減刑減
    為有期徒刑十年六月確定，指揮書執畢日期為七十九年十二月二十八日；又於八
    十三年間因違反麻醉藥品管理條例案件，經原審法院判處有期徒刑六月確定，於
    八十四年四月九日執行完畢（均不成立累犯）。乙○○平時於週六、日間，在台
    中市○○○街向他人借用之店門口及巷口從事機車之寄車保管工作，其自八十八
    年間起即承租台中市○○○街七十四號（起訴書及原審判決書均誤載為十四號）
    復興旅社二樓二十七室之房間居住，彭海男自九十年間起，因經常將機車委由乙○○保管，二人因而熟識，彭海男亦因而得知乙○○之上址租賃處，並經常向乙○○開口要錢，乙○○因經濟狀況不佳，甚感無奈，其間僅曾借予彭海男一次新
    台幣（下同）一百多元、一次二百多元，另彭海男又拿走乙○○在地攤抽獎所得
    之一對麒麟及一條龍之藝品，彭海男對於上開借款及物品均未返還乙○○，致乙○○對於彭海男已心生怨懟。九十年十月十五日早上十時許，彭海男又前往乙○○上址租賃處，拿出一張台灣台中地方法院九十年度訴字第二一六五號彭海男公
    共危險案件，於九十年十月十五日十時十五分審理之傳票給乙○○看，並向乙○○佯稱：我因殺死人目前正在跑路，你要借錢給我，不然不行，而且晚上一定要
    借到錢，到時我會再過來拿錢當做跑路費等語，惟乙○○並未觀看該張傳票，彭
    海男言畢旋即離去趕赴台灣台中地方法院出庭應訊。嗣於當（十五）日晚上七點
    多，彭海男酒後又前往乙○○上址租賃處，叫醒熟睡中之乙○○，乙○○見彭海
    男前來即向其表示，他尚且積欠旅社之住宿費，且又借不到錢，希望等以後如果
    他有錢時再給，彭海男一聽極為不悅，旋即把房門關上，並向乙○○怒稱：不打
    你，你不會害怕，便不拿錢出來給我等語，同時並拿起乙○○放在房內門邊床頭
    櫃旁之榔頭（嗣後經到場處理之警方人員予以扣案）作勢要毆打乙○○，乙○○
    見狀，極為惶恐，一直向彭海男懇言：「大仔」不要生氣，你先坐下來等語，彭
    海男原執意不肯，經乙○○一再安撫後，彭海男始坐於房內之床舖旁，此時乙○○心中浮現平時遭彭海男索取金錢之種種無奈的情境，內心非常地氣憤，竟萌生
    殺人之故意，乘機走至彭海男身後，拿起其平時放在床頭之切菜用小菜刀一把（
    長十二公分以上、寬三公分以上，未據扣案），先由正面將彭海男推倒壓制在床
    上，再以該把小菜刀朝彭海男右頸部由右而左往上斜十五度猛力切割一刀，切斷
    彭海男右頸總動脈及右頸內靜脈、甲狀軟骨右上緣，並切開氣管（其傷口真切口
    為十一公分、尾巴刀子切拉時之傷口六公分，共長十七公分，深三．五公分，寬
    三公分），壓制行兇過程中，並造成彭海男受有下頜背部銳器創約一乘三公分及
    於皮下、左頸部銳器創約一．二乘四公分及於皮下、右下頜部銳器創約Ｏ．三乘
    三公分及於皮下及左前胸部割劃傷約三．五公分等傷害，彭海男因頸部割創大量
    出血，於被殺後約五至十分鐘內休克死亡。乙○○見彭海男倒地後血流如注，即
    拿起兇刀把門關上後，先拿起旅社二樓牆角旁放置之被單蓋於自己衣褲所沾之血
    跡上，並將兇刀丟在旅社二樓二十八室內之垃圾桶，隨即逃至台中火車站後站旁
    廁所清洗衣褲上之血跡，發現血跡不易清洗，即將沾有血跡之褲子（未尋獲）丟
    棄在廁所旁榕樹下，再前往台中市○○街十五號向綽號「十一仔」之朱金益借用
    一件米色長褲及紅色外套換上後，即逃至長春公園藏匿。至九十年十月十八日上
    午，復興旅社服務員王江水蓮因聞到上開二十七室之房間內有臭味溢出，經開門
    後發現房間內有人死亡，乃於該日七時報警處理。乙○○因涉嫌重大，經警於九
    十年十月十九日下午三時許，循線在台中市東區旱溪四十八號樂成宮媽姐廟前廣
    場將之逕行拘提到案。
二、案經台中市警察局第一分局報請臺灣台中地方法院檢察署檢察官偵查起訴。
    理    由
一、訊據上訴人即被告乙○○對於右揭時、地，持切菜用小菜刀殺害被害人彭海男之
    事實坦承不諱，並有案發現場及相驗屍體照片多張附於偵查卷及相驗卷可稽，且
    被告被警方查獲時所穿著之深藍橫條短袖ＰＯＬＯ衫，依被告之供述係其於行兇
    當時所穿著，經送內政部警政署刑事警察局鑑驗結果呈陽性反應，有該局九十年
    十二月十日（九十）刑醫字第二二二九一七號鑑驗書影本一份在卷可按（詳見偵
    字第一九○八七號卷第一三七頁）；被告於行兇後前往台中市○○街十五號向朱
    金益借用一件米色長褲及紅色外套等情，亦據證人朱金益於警詢時證述屬實；另
    被害人彭海男係於九十年十月十八日上午，由復興旅社服務員王江水蓮因聞到上
    開二十七室之房間內有臭味溢出，經開門後發現房間內有人死亡，乃於該日七時
    報警處理之事實，亦據證人王江水蓮於警詢時證陳明確，並有警方前來處理時所
    拍之照片四張、台中市警察局第一分局繼中派出所相驗案件初步調查報告表在卷
    可稽（詳見相驗卷第九、二頁）。次查，被害人彭海男確係遭被告以利刃朝其右
    頸部由右而左往上斜十五度猛力切割一刀，因而切斷其右頸總動脈及右頸內靜脈
    、甲狀軟骨右上緣，並切開氣管（其傷口真切口為十一公分、尾巴刀子切拉時之
    傷口六公分，共長十七公分，深三．五公分，寬三公分），被害人因此大量出血
    休克死亡，且在被告持刀壓制被害人之行兇過程中，並造成被害人受有下頜背部
    銳器創約一乘三公分及於皮下、左頸部銳器創約一．二乘四公分及於皮下、右下
    頜部銳器創約Ｏ．三乘三公分及於皮下及左前胸部割劃傷約三．五公分之傷害等
    情，亦經臺灣台中地方法院檢察署檢察官督同法醫師相驗及解剖屬實，製有勘驗
    筆錄、驗斷書、相驗屍體證明書及解剖紀錄各一份在卷可參。而彭海男被殺後約
    於五至十分鐘即死亡，相驗屍體證明書記載彭海男死亡時間推定為九十年十月十
    六日上午五時許，係依照死者屍體之屍斑、僵硬程度、膀胱尿液、胃內容物綜合
    判斷，因本件胃內容物不多，膀胱充滿尿液，一般推定為凌晨時間死亡，本件被
    害人因死亡時出血過多，不易由屍斑判讀，致推定之死亡時間有此差異等情，亦
    經證人即負責本案相驗之法醫師高大成於本院調查時證述屬實（詳見本院卷第九
    十一頁），是堪認被害人彭海男死亡之時間係在九十年十月十五日晚上七點多被
    殺之後五至十分鐘內。被告自白殺害被害人彭海男，經查與事實相符，應堪採信
    。
二、被害人彭海男於遇害當日上午，確因涉犯刑法第一百七十三條第三項、第一項之
    公共危險罪嫌（依起訴書記載被害人涉嫌以汽油燒燬其胞姐楊瓊英、姐夫楊天定
    之住宅未遂），而至原審法院刑事第一庭出庭應訊，原訂庭期時間為該日上午十
    時十五分，實際開庭時間為該日上午十時四十五分等情，業據本院調取原審法院
    九十年度訴字第二一六五號案卷查明屬實。且被害人之胞姐戊○○業於警詢時陳
    稱：「（你是否知道彭海男死亡時間？最後見面在何處？平日為人如何？有無職
    業？）於九十年十月十五日下午十九時許，彭海男因喝酒來電話要我帶他回去，
    我沒理他。平日酗酒成性，無業，經常向我要錢，未婚」、「（你是否知道彭海
    男‧‧‧‧平時有無酗酒習慣）‧‧‧‧有酗酒習慣‧‧‧‧」等語（詳見偵字
    第一九○八七號卷第十四頁反面），及於偵查時指稱：「（彭海男平日工作？）
    無工作，在家裏」、「九十年十月十五日‧‧‧‧當日晚上七點多，有一位海產
    店老闆‧‧‧‧打電話給我，因我弟喝酒醉，要我去載他，並付錢，我就向老闆
    說我不管他的事，老闆原本有拿電話給我弟聽，但是我弟叫老闆跟我講就好，所
    以我在電話中有聽到我弟的聲音」、「（彭海男平日生活習性？）喜歡喝酒，酒
    品不好，會吵鬧」、「（彭海男與乙○○之關係？）不知道，不曾看過，今年三
    月時就離開我公司，他在這之前住太平，並常到第一廣場喝酒」等語（詳見相驗
    卷第十九頁犯面、第二十頁）。足見被害人平日無工作，且有酗酒之習慣，並經
    常向其胞姐戊○○索錢花用，戊○○亦非對被害人有求必應，則被害人在需錢花
    用之情況下，另向被告索錢，應與經驗常情相符。被告自承獨自居住在台中市○○○街七十四號老舊之「復興旅社」二十七室，已有二、三年之久，承租之租金
    為每日二百元，平日則在台中市○○○街向他人借用之店門口及巷口從事機車之
    寄車保管工作等情；而案發前一日（即十四日）晚上，被告始繳納積欠之房租七
    百元等情，亦據證人即復興旅社服務生王江水蓮於警詢時證述明確。顯然被告平
    日之經濟狀況已非良好，本無多餘能力接濟他人，是其在被害人強索金錢及要脅
    之後，因心中氣憤而頓萌殺機，其犯罪之動機亦與經驗及論理法則無違。
三、雖被害人身高約一百九十公分高，體型明顯高大於被告，又較被告年輕力壯，惟
    被害人死後之血液、胃內容物及尿液經送法務部法醫研究所鑑定結果亦均檢測出
    有乙醇成分（血液２６１．２ｍｇ／ｄＬ〈即０．２６１２％〉、尿液３０４．
    ３ｍｇ／ｄＬ、胃內容物２４０．０ｍｇ／ｄＬ），有該研究所九十年十一月二
    十七日法醫所九Ｏ化字第二二四四號函附於偵查卷可按（詳見偵字第一九○八七
    號卷第一三四頁），顯見被害人於案發當時已因飲酒多量而足以降低其意識判別
    及行動反應能力，自為身形較弱小之被告所能壓制。另依偵查卷內所附兇案現場
    照片所示，被害人死後被發現時，係臀部以上之身體仰躺於床上，雙腳猶懸著於
    地上，而被告之左手中指、無名指上亦有輕微之傷，此有照片三張附於偵查卷可
    按（詳見偵字第一九○八七號卷第四二至四四頁）；而被告手指之傷可能係碰觸
    到較堅硬材質之角所造成，亦有可能是碰到銳器之鈍面所造成，復據證人高大成
    法醫師於本院調查時證述在卷（詳見本院卷第九十一頁）。倘若被告係在被害人
    熟睡或酒醉不醒人事之情形下行兇，原屬輕而易舉之事，應不致於傷到其自身之
    手指，則被告所受之前開手指刀傷，應係被害人反抗時所受，如此方符合經驗常
    情，是被告供稱其係乘被害人坐於床邊時，予以推倒壓制在床上後持刀割頸等情
    ，應屬可採。又臺灣台中地方法院檢察署解剖紀錄亦載有：「二、死者身高一九
    Ｏ公分，被切割部分為一七Ｏ公分處；四、兇器推斷為單刃，長十二公分以上，
    寬三公分以上之銳器；五、死者被殺時可能為躺臥或坐臥，因切割部位離地一七
    Ｏ公分，凶嫌切割時不容易用力。」等語，依此判斷，亦與被告供稱其係將被害
    人推倒壓制在床上，再持刀切割被害人之頸部等情節相符。解剖紀錄「對死因初
    步鑑定」第三點另指：「死者死亡時因膀胱內貯留之尿液已超過二五○ＣＣ，該
    上廁所而未上廁所，有可能睡眠中或酒醉時被殺傷致死」等語，係推測之詞，尚
    無可採。
四、被告雖另辯稱：伊告訴彭海男說沒有錢可以借給他，彭海男即拿起榔頭要打伊，
    伊為保護自己，不得已才拿刀反抗云云。惟按：對於現在不法之侵害，而出於防
    衛自己或他人權利之行為，不罰，但防衛行為過當者，得減輕或免除其刑，刑法
    第二十三條定有明文。是正當防衛必須對於現在不法之侵害始得為之，侵害業已
    過去，即無正當防衛可言。經查：被告於警詢時供稱當時伊對彭海男說伊借不到
    錢，又欠旅社住宿費，並拜託彭海男說以後如果有錢，再給他，彭海男聽說沒借
    到錢，即把房門關上，並說不打你，便不拿錢出來，即手拿榔頭作勢要打伊，伊
    就叫彭海男「大仔」不要生氣，先坐下，座於床鋪旁，伊即偷偷的到彭海男之後
    面拿起平時切菜之刀往彭海男右頸部切下去等語（詳見偵字第一九○八七號卷第
    十二頁正面）；被告於偵查中復供稱：彭海男到伊房間向伊要錢，伊說沒有錢，
    彭海男即將房門關起來，隨手拿起榔頭臉色很難看的對伊說：「沒有打你，你不
    會害怕」，伊立即向彭海男說改天有錢時一定會拿錢給他，並要他坐在床邊，要
    他不要生氣，他有坐下來，這時伊想起彭海男平日向伊要錢，一再欺負伊，很生
    氣，即轉身將彭海男壓倒，並拿刀往彭海男之喉嚨處割等語（詳見偵字第一九○
    八七號卷第一一五頁正面）。足見被害人雖於前揭時、地向被告強借金錢，並於
    被告表示借不到錢時持榔頭作勢欲打被告，惟終經被告採取低姿態懇言相勸，一
    再安撫後坐於房內之床鋪旁，則彼時被害人對被告之不法侵害業已過去，況被告
    係於此時心中浮現平時經常遭彭海男索取金錢之種種無奈的情境，內心非常地氣
    憤，始萌生殺人之故意，乘機走至彭海男身後，拿起其平時放在床頭之切菜用小
    菜刀，先由正面將彭海男推倒壓制在床上，再以該把小菜刀朝彭海男右頸部由右
    而左往上斜十五度猛力切割一刀，被告所為尚難認係正當防衛，亦非防衛過當，
    所辯因不得已才拿刀反抗云云，應非可採。
五、被告持以行兇之刀器，據被告供稱係一切菜用小菜刀，法醫師高大成於解剖紀錄
    上亦推斷兇器為單刃，長十二公分以上、寬三公分以上之銳器，有解剖紀錄之記
    載可稽。雖被告供稱於行兇後將該刀棄置於復興旅社二樓二十八室內之垃圾桶內
    ，而據負責打掃之證人庚○○於警詢時證稱其於九十年十月十六日上午打掃包含
    二樓二十八室之旅舍房間時，並未在垃圾桶內發現兇刀，亦未發現其他有血跡之
    物品等語（詳見偵字第一九○八七號卷第十九頁反面），惟證人庚○○於本院調
    查時又稱其有老花眼看不清楚，平常工作是不戴眼鏡等語（詳見本院卷第七十六
    頁），是若庚○○曾經於案發後打掃該二樓二十八室，亦有可能因視力關係，而
    未看清楚垃圾桶內為被告所丟棄之兇刀，致於清掃房間時將垃圾桶內之兇刀併同
    其他垃圾一併丟棄，實有可能；且被告既已供承持刀殺害被害人，若其將兇刀棄
    置另處，衡情當會帶同警方前往搜尋，而無隱瞞之必要，自不得以事後未能尋得
    該支兇刀，而認被告所為兇刀去向之供述係虛偽不實。另被害人之父丁○○、被
    害人之姊戊○○於本院審理時雖陳稱被告所述關於被害人曾持用榔頭作勢欲毆打
    被告一情不實。惟經本院傳喚尋獲榔頭之員警甲○○到庭證稱：「（你何時到達
    凶案現場？）我是在十月十八日上午十點左右到達現場」、「（扣案的榔頭是你
    發現而查扣的？）是的」、「（你在什麼地方發現那支榔頭？）在床邊地板」、
    「（你是在現場直接發現到那支榔頭，或是因為被告的告知才查扣到那支榔頭？
    ）我查扣到的時候，被告尚未被逮捕，我是直接在現場發現而予查扣」等語（詳
    見本院卷第六九頁至七一頁），並有該支榔頭扣案可證，是被告供稱被告持用榔
    頭作勢欲毆打伊，後因伊勸說，而坐於床鋪旁，嗣被告持刀由被害人之正面將其
    推倒壓制在床上，再以該把小菜刀朝彭海男右頸部猛力切割一刀，該榔頭應係在
    此時掉落於地上，參以前述被害人死後被發現時，係臀部以上之身體仰躺於床上
    ，雙腳猶懸著於地上之照片，應甚合理。被害人之父丁○○、被害人之姊戊○○
    既未目睹案發情形，渠等所陳尚屬個人意見之詞，自難憑採。另被害人之父丁○○雖又指稱被告於案發前尚欠其子彭海男二百九十元，意指被害人不需向被告借
    錢云云，然此為被告所否認，又查無實據，所為指陳亦難憑信。事證明確，被告
    犯行堪以認定，自應依法論科。
六、查：以上開切菜用之小菜刀猛力向被害人頸部切割，足以致被害人死亡，此應為
    被告所認識，被告於原審亦供稱：「我當時很衝動，本來想要與他同歸於盡」等
    語（詳見原審卷第十頁），足見被告有殺人之故意。核被告所為，係犯刑法第二
    百七十一條第一項之殺人罪。原審認被告犯罪事證明確，予以論罪科刑，固非無
    見，惟查：本件兇殺案發生之地點為台中市○○○街七十四號復興旅社二樓二十
    七室，有台中市警察局第一分局繼中派出所相驗案件初步調查報告表及相驗卷內
    之勘驗筆錄之記載可稽，原判決事實欄記載發生之地點為台中市○○○街「十四
    號」，應有錯誤；又被害人死亡之時間係在被告行兇後約五至十分鐘內死亡，原
    判決對於被害人死亡之時間並未詳予認定，亦有未洽；再被告前曾因殺人案件，
    經本院於六十九年間判處其有期徒刑十五年確定，嗣因該案符合中華民國七十七
    年罪犯減刑條例減刑之規定，經本院於七十七年四月二十六日以七十七年度聲減
    字第二○八八號裁定併同另一案件減刑減為有期徒刑十年六月確定，指揮書執畢
    日期為七十九年十二月二十八日；又於八十三年間因違反麻醉藥品管理條例案件
    ，經原審法院判處有期徒刑六月確定，於八十四年四月九日執行完畢之事實，有
    台灣台中地方法院檢察署刑案資料查註紀錄表、台灣高等法院被告全國前案紀錄
    表在卷可按，足見其素行不良，而被告於因殺人案件長期服刑後，猶因上開情由
    即殺人洩憤，亦見其惡性匪淺，原判決於量刑審酌被告犯罪情狀時，對於上情並
    未具體詳細審酌，其僅量處被告有期徒刑十四年，稍嫌過輕。檢察官上訴意旨亦
    執此指摘原判決量刑不當，其上訴為有理由；至其另以被告於案發前一日晚上，
    始繳納積欠之房租七百元，由此判斷被告平日之經濟狀況已非良好，應無多餘能
    力接濟他人，反觀被害人家境小康，衣食充裕，依常理應尚不至於有向被告強索
    金錢之需要，則被告到案後所稱因不滿被害人生前經常向其索取金錢，以致萌生
    殺人之故意，顯不實在云云，依前所述，則無可取；另被告上訴意旨爭辯其係在
    不得已之情況下持刀殺害被害人並認原審量刑過重云云，據以指摘原判決不當，
    亦無理由。原判決既有上述可議之處，即屬無可維持，自應由本院將原判決撤銷
    改判。查：被告前有殺人、違反麻醉藥品管理條例等前科，素行不良，雖被害人
    前曾向其索取金錢，惟依被告於本院所陳：僅曾借予被害人一次一百多元、一次
    二百多元，另遭被害人拿走其在地攤上抽獎所得之一對麒麟及一條龍之藝品等語
    （詳見本院卷第四十二頁），足見金錢數額及物品價值尚非甚鉅；雖被害人於案
    發前又前來向被告索取金錢，並於被告向其表示借不到錢時，拿起房內榔頭對被
    告作勢欲打，所行亦有非是，惟被告於安撫被害人後，竟萌生殺意，持刀逕向被
    害人頸部之要害部位猛切一刀，造成共長十七公分，深三．五公分，寬三公分之
    致命傷口，其手段極為兇殘；另被告犯後雖於原審法院九十一年度訴字第二一六
    八號損害賠償事件審理時，於九十一年八月二日與原告丁○○達成民事和解，願
    給付丁○○二百六十五萬二千九百九十元，有和解筆錄一件在卷可憑，惟被告目
    前尚未賠償被害人家屬丁○○，亦據其於本院調查時供明在卷；本院審酌上情及
    被告之犯罪目的、生活狀況、智識程度、與被害人平日之關係、犯罪後坦認大部
    分犯行之態度等一切情狀，量處如主文第二項所示之刑，以示懲儆，且依其犯罪
    之性質認有褫奪公權之必要，爰依刑法第三十七條第二項之規定，併予宣告褫奪
公權九年。公訴人雖具體求處被告有期徒刑八年云云，惟按殺人罪之最低本刑為
    十年有期徒刑，且本件亦無其他減刑之事由，被告之所為復無情輕法重而得依刑
    法第五十九條減輕其刑之情形，是公訴人之求刑尚有未洽。被告犯罪所用之小菜
    刀一把，雖為被告所有之物，惟已經被告於行兇後予以丟棄，迄今又未能尋獲，
    為免將來執行之困難，爰不為沒收之諭知；另扣案之榔頭一把，雖係被告所有，
    然尚非其供犯本件殺人罪所用之物，自不得宣告沒收，併此敘明。
據上論結，應依刑事訴訟法第三百六十九條第一項前段、第三百六十四條、第二百九
十九條第一項前段，刑法第二百七十一條第一項、第三十七條第二項，判決如主文。
本案經檢察官己○○到庭執行職務。
中      華      民      國      九十一   年       九      月    十二    日
                                    臺灣高等法院臺中分院刑事第四庭
                                          審判長法  官  洪  耀  宗
                                                法  官  蕭  錦  鍾
                                                法  官  江  德  千
右正本證明與原本無異。
如不服本判決應於收受送達後十日內向本院提出上訴書狀，其未敘述上訴之理由者並
得於提起上訴後十日內向本院補提理由書（均須按他造當事人之人數附繕本）。
                                                書記官  吳  麗  琴
中      華      民      國      九十一   年       九      月     十三   日
【附錄論罪科刑法條】
刑法第二百七十一條第一項：
殺人者，處死刑、無期徒刑或十年以上有期徒刑。
                                                                        Ｉ
